【裁判字號】    94,交訴,172
【裁判日期】    950526
【裁判案由】    業務過失致死
【裁判全文】
臺灣高雄地方法院刑事判決             94年度交訴字第172號
公  訴  人  臺灣高雄地方法院檢察署檢察官
被      告  甲○○
選任辯護人  易定芳律師
上列被告因業務過失致死案件，經檢察官提起公訴（94年度偵字
第12057號），本院判決如下：
    主  文
甲○○從事業務之人，因業務上之過失致人於死，處有期徒刑伍
月，如易科罰金，以參佰元折算壹日，緩刑貳年。
    事  實
一、緣甲○○為惠民實業股份有限公司 (下稱惠民公司)總經理
    ，平日實際負責惠民公司所有業務，為該公司實際事業經營
    負責人。辛○○（另經臺灣高雄地方法院檢察署檢察官為緩
    起訴處分確定）則是該公司工程師，平日負責帶班處理水門
    維護等工作，均為從事業務之人。緣惠民公司承攬經濟部水
    利署第七河川局93年度「高屏溪水系、東港溪、四重溪、海
    堤等水門維護、操作、管理委託技術服務計劃」，自民國93
    年3月23日起，僱用李春男等人，從事水門維護，清理污泥
    等工作。於同年12月2日10時20分許，李春男受惠民公司指
    示，並受該公司工程師辛○○指揮，前往高雄縣旗山鎮溪洲
    堤防右岸編號155號水門，進行水門維護、清理淤泥、雜物
    之工作。甲○○原應注意上開水門之水閘門重量均重達約
    600 公斤左右，若有滑落之情形，極易對在下方從事水門檢
    查、清除瘀泥雜物之勞工之生命、身體、健康造成重大危害
    ，故於令勞工進入水門內部工作而須進出水閘門下方時，應
    提供足夠有效之安全支撐設備，以防止水閘門鬆脫滑落所產
    生之職業災害，而依其情形亦非不能注意，竟疏於注意，未
    提供及設置足以安全支撐水閘門以防止滑落之設備，僅提供
    長、寬各僅有5.5公分，高63公分之木材兩支供勞工使用，
    使李春男在上開水閘門下方進行清理瘀泥、雜物等工作時，
    僅以該木材兩支，撐起重量約達600公斤重之水閘門後，進
    入水閘門下方工作。嗣因木材支撐力不足以以致水閘門滑落
    而瞬時關閉，使在該水閘門下方工作之李春男逃避不及，而
    遭水閘門夾擊胸部，雖經急救後仍因傷重不治死亡。
二、案經臺灣高雄地方法院檢察署檢察官相驗屍體後自動檢舉偵
    查起訴。
    理  由
壹、程序部分:
一、按「被告以外之人於審判外之言詞或書面陳述，除法律有規
    定者外，不得作為證據。」刑事訴訟法第159條第1項固定有
    明文。惟按「被告以外之人於審判外之陳述，雖不符前四條
    之規定，而經當事人於審判程序同意作為證據，法院審酌該
    言詞陳述或書面陳述作成時之情況，認為適當者，亦得為證
    據。當事人、代理人或辯護人於法院調查證據時，知有第一
    百五十九條第一項不得為證據之情形，而未於言詞辯論終結
    前聲明異議者，視為有前項之同意。」刑事訴訟法第159條
    之5亦規定甚明。本件證人辛○○、己○○於警訊中之供述
    、證人辛○○、庚○○於行政院勞工委員會南區勞動檢查所
    （以下簡稱勞檢所）進行職業災害調查時所為之陳述、勞檢
    所就本件事故所為之調查報告，雖均屬被告以外之人於審判
    外之言詞或書面陳述，惟被告及其辯護人於本院調查證據時
    ，均知有上情而未於言詞辯論終結前聲明異議，本院審酌辛○○、己○○、庚○○上開陳述作成時間，距案發時間甚近
    ，且訊問人亦無其它不當取供之情形，認以之為證據並無不
    適當之情事，則依刑事訴訟法第159條之5之規定，自得作為
    證據。
二、本件公訴意旨雖認被告甲○○構成業務上過失致人於死罪，
    係因其違反應依照勞工安全衛生法，惠民公司應設置勞工安
    全衛生組織、人員及辦理自動檢查計劃實施自動檢查，且雇
    主應訂立依勞工安全衛生工作守則之注意義務，而未明言被
    告是否有未提供足夠安全設備，以防止水閘門滑落之注意義
    務違反行為，然檢察官於起訴書犯罪事實欄業已載明被害人
    係在被告「使李春男在水閘門下方進行清理污泥時，僅以木
    材兩支，撐起約600公斤重之水閘門，帶班之辛○○當場亦
    未制止，嗣因木材支撐力不足以致滑落，水閘門瞬時關閉，
    李春男逃避不及，而遭水閘門夾擊胸部，經急救後仍不治死
    亡」，已敘明木材不足支撐水閘門之重量以致滑落，為被害
    人之死亡原因，則就被告僅提供兩支木材支撐水閘門之行為
    ，是否亦有過失，自屬本院所得審判之範圍。而本院於審判
    期日就惠民公司提供何種設備、器材乙節，已為相當之調查
    ，檢察官、被告、辯護人均有就此進行辯論之機會。且注意
    義務違反態樣之改變，亦不涉及罪名變更之問題，則被告是
    否有未提供防止水閘門滑落之安全設備之注意義務違反行為
    乙節，自屬本院所得審判之範圍，合先敘明。
貳、實體部分:
一、訊據被告甲○○堅決否認有何上開違反勞工安全衛生法規之
    疏失，辯稱：本件之業主即經濟部水利署並未要求設置勞工
    安全衛生組織及人員，至於辦理自動檢查及訂立勞工安全衛
    生守則部分，惠民公司均有依規定辦理等語。而被告之選任
    辯護人復以: 本件係由惠民公司南區負責人庚○○負責執行
    ，依分層負責之精神，被告不應負此罪責等語資為辯護。惟
    查：
    （一）被告甲○○為惠民公司總經理及經營負責人；被害人
          李春男係受僱於惠民公司，而被害人李春男於93年12
          月2日上午10時20分受惠民公司指示前往高雄縣旗山
          鎮溪州堤防右岸編號155水閘門之維護與、清理淤泥
          之工作時，因水閘門重約六百公斤，當時是以兩支木
          柴撐起，後因木柴無法支撐致水閘門滑落，被害人李
          春男則係於清除淤泥時，遭水閘門滑落夾及胸部後不
          治死亡等情，為被告所不爭執，核與證人辛○○、陳
          勇志於警訊之陳述及證人丙○○於本院審理時之證述
          情節相符，並有臺灣高雄地方法院檢察署檢察官相驗
          體證明書、驗斷書、勘驗筆錄各一份在卷可稽。
    （二）按雇主應依其事業之規模﹑性質，實施安全衛生管理
          ；並應依中央主管機關之規定，設置勞工安全衛生組
          織、人員。勞工安全衛生法第14條第1項固定有明文
          。是雇主設置勞工安全衛生組織、人員之義務，係基
          於法律之規定，並非因契約所生之義務，自不得以業
          主未要求設置為由而主張免除此項責任。然公訴意旨
          認惠民公司並未依勞工安全衛生法之規定設置勞工安
          全衛生組織及人員、未訂定自動檢查計劃辦理自動檢
          查及未訂立勞工安全衛生工作守則等事實，縱認屬實
          ，惟惠民公司上開違反勞工安全衛生法相關規定之行
          為，與被害人陳春男之死亡結果間，是否確有因果關
          係，則非無疑。蓋本件被害人陳春男之直接死因係因
          水閘門僅以木頭支撐，支撐力及穩定性不足而滑落時
          ，遭重達600公斤之水閘門砸壓致死。而惠民公司縱
          使有依法設置勞工安全衛生組織及人員、訂定自動檢
          查計劃辦理自動檢查及勞工安全衛生工作守則，被害
          人遭水匣門砸壓死亡之結果並非因此即不會發生，易
          言之，惠民公司縱使有上開違反規定之行為，仍非造
          成本件事故結果所不可想像其不存在之條件，即不能
          認其違反規定之行為，與被害人之死亡結果間，有因
          果關係，自不能僅以惠民公司未依法設置勞工安全衛
          生組織及人員、訂定自動檢查計劃辦理自動檢查及訂
          立勞工安全衛生工作守則，即認被告應負業務過失致
          死之責任。
    （三）就本件事故發生前，被害人李春男何以會進入水閘門
          下方？該水閘門係如何開啟？何人開啟？開啟水閘門
          之目的為何？被害人在水門下方工作，是否係受惠民
          公司之相關人員之指示或是被害人自行決定？等相關
          情節，雖經證人辛○○於本院審理時證稱：「（檢察
          官問：作業程序中在檢視污泥時是否需要將水門吊起
          來？）不需要，要檢查的時候才吊起來，那個水門是
          懸吊式的。」、「（檢察官問：不將水門吊起來的話
          如何檢視？）先將水門撐開，從另一頭光線會透進來
          ，再透過這個光線，檢查涵管裡面是否有污泥。」、
          「檢察官問：清理水門時既然不需要碰到水門，為何
          該水門會夾到人？）因為檢查涵洞，要將水門撐開，
          使其透出亮光才可以看得清楚。」、「（檢察官問：
          你不是說只有叫他們去檢查水門出口漂流物而已，為
          何他們去看涵洞？）我不知道。因為他們不是負責檢
          查工作，他們是負責清理工作的。」、「（檢察官問
          ：當天水門是何人將他板起來？）他們兩人撐開。」
          、「檢察官問：（撐開時你有無看到？）有。撐開之
          後我才去對岸。」（參本院95年1月4日審判筆錄）；
          而證人即當日現場工人丙○○亦到庭證稱：「（辯護
          人問：當天工作是否須要將水門撐起？）要。」、「
          ）辯護人問為何要撐起？）答因為要下去看涵洞是否
          乾淨。」、「（辯護人問：如何撐起？）那天我是要
          去洞內是否有垃圾，使用角仔（大木塊）撐起水閘門
          ，讓光線透進去看裡面是否有淤泥。」、「…，我要
          去堤防，所以由丁○○與李春男扳起水閘門，撐住水
          閘門讓光線透進去，我跑到另一端去看。」（參本院
          95年2月9日審判筆錄），均證稱當日係因使涵洞透光
          以便檢視有無瘀泥、雜物，才須將水閘門撐開，使光
          線透入，被害人並無須進入水閘門下方清除瘀泥、雜
          物。惟另訊據證人辛○○於勞檢所就本件職業災害所
          為調查過程中，經該所檢查員洪志中詢及事發過程時
          答稱：「…，約九時三十分，本公司勞工李春男、莊
          民章、丙○○等人即到現場清理水閘門（每個水閘門
          重量約六百公斤）附近的漂浮雜物，突然李春男另發
          現編號155 號水閘門縫有雜物夾著，即請駕駛挖土機
          人員己○○利用挖土機將水閘門掀開，李春男再利用
          木材（W 5.5CM;T 5.5CM;R 63CM）通個支撐水閘門，
          後挖土機離門並繼續從事挖土工作，約十時二十分許
          ，當李春男在掀起水閘門處下方實施撈拾漂浮雜物時
          ，支撐木材突然滑落，…。」（參該所93年12月3 日
          談話紀錄）；而證人己○○亦於本院審理時證稱：「
          （法官問：辛○○於接受勞檢所詢問時他稱當時是由
          怪手撐起水閘門？）他以前有叫我吊。」、「（法官
          問：那天有無叫你吊水閘門？）我沒有帶工具。」、
          「（法官問：有無撐起後用木棍撐住？）是的。」、
          「（法官問：將水門撐開時辛○○於旁邊？）是的。
          」、「（法官問：撐開水門是要清裡面的東西？）就
          是要清理漂流物、雜物等。」、「（辯護人問：水門
          後面有無涵洞？有。」、「（辯護人問：後面涵洞是
          否你清理範圍？不是。」、「（辯護人問：到現場為
          何不一起清理？怪手沒有辦法清理。因為快手沒有辦
          法平行伸入涵洞去挖。」（參本院95年5 月18日審判
          筆錄）。衡以證人己○○與被告並無怨隙，且就其以
          挖土機掀起水閘門及被害人李春男當日工作之內容等
          情，並無說謊之動機；而被害人李春男即僅係受僱於
          惠民公司之勞工，若當日僅係為採光之便而掀開水閘
          門，而未經指派清除水閘門下方漂浮雜物之工作，實
          無自作主張，而擅為工作義務範圍外事務之理；且證
          人辛○○於勞檢所接受檢查時，距事故發生時不過一
          日，勞檢所檢查報告亦尚未出爐，其與惠民公司是否
          有違反相關法令之責任亦未明，證人辛○○斯時之記
          憶既較為清晰，且尚未有過多之時間與意念以編製如
          何避重就輕之陳述，再其當時所為之陳述，亦與證人
          己○○於本院證述情節相符，並參以該水門下方並無
          法以挖土機清除瘀泥、雜物乙節，亦經證人己○○證
          述無訛，則在當日無其他器具可以清除之情形下，由
          工人進入以人工清除瘀泥、雜物，自亦與常情相符，
          足認證人辛○○於勞檢所所為之陳述，自較符合事實
          而足堪採信。至於證人辛○○則於95年5 月18日經本
          院二度傳喚作證時，就該水閘門時其是否在場乙節，
          竟答稱其不在場云云，此非惟與其於勞檢所接受調查
          時所為之陳述不符，亦與其於本院第一次傳訊時之證
          詞互異，自不足採信。足見被害人李春男於
          本件事故發生時，係為清除該編號155號水閘門下方
          之漂浮雜物、瘀泥等物，而由辛○○指揮己○○以挖
          土機將水閘門掀開後，由李春男、丁○○等人以木材
          將水閘門撐住，再由李春男進入水閘門下方清除瘀泥
          、雜物無訛。
    （四）就在將水閘門掀開後，再以木材將水閘門撐住之工作
          方式，究係屬被害人李春男自作主張、證人辛○○個
          人違反惠民公司規定而擅為之指揮行為、或係惠民公
          司慣有之工作方式等情，被告固否認該公司有此慣例
          ，而證人即惠民公司屏東工作站站長乙○○亦到庭證
          稱該公司標準作業程序中，並無以木材撐開水閘門之
          方式云云；且就是否有禁止人員進入水閘門下方乙節
          ，被告亦辯稱公司有明文禁止云云，然查：
          １、證人即事故發生當日在現場工作之工人丙○○到
              庭證稱：「（法官問：那天木頭何人提供？）我
              們會去買。」、「（法官問：你們用個人錢去買
              還是報公司帳去買？）公司帳。」、「（法官問
              ：公司有無禁止不可以用木頭撐開水閘門？）沒
              有。」、「（法官問：用木頭撐住水閘門之方式
              是何人教導的？）是同事教的。」、「（法官問
              ：何時進入公司？）我已經做三年。」、「（法
              官問：進去的時候同事都這樣做？）是的。」（
              95年2月9日審判筆錄）；且由挖土機司機以挖土
              機吊起水閘門後，再由工人以木材撐住之方式，
              除事故發生當日外，此前亦曾以此方式作業乙節
              ，亦經證人己○○於本院證述屬實。且依惠民公
              司提供予勞檢所之惠民公司「一般作業流程作業
              注意事項」內，其「二、疏濬作業」之「（六）
              閘門固定方式」亦有「３．使用鋼管或木樁斜撐
              水閘門，並注意其支撐力是否足夠」之規定；而
              在「三、噴漆作業」及「五、水閘門修復作業」
              中亦有類似之規定（參勞檢所95年1月18日勞南
              檢綜字第0951000435號函附資料），更係在公司
              所訂立之作業注意事項中，明白規定有「以木樁
              固定水閘門」之作業方式，而證人乙○○、張瑞
              祥亦於本院審理時證稱撐開水閘門所使用之木料
              可以向惠民公司報帳等語，足見以木材撐開固定
              水閘門之方式，在惠民公司並非偶然或員工擅自
              決定之個人行為，而係公司所明文規定之作業流
              程，粗係行之有年之慣例。
          ２、又本件事故發生當日，被害人係為清除水閘門下
              方之瘀泥、雜物而進入工作，已如前述。雖被告
              及證人辛○○、庚○○、乙○○一再供稱惠民公
              司有禁止工人進入水閘門下方云云，惟查，本件
              發生事故之水閘門並無法以挖土機清除，已如前
              所述，則在此情形下，若不以人力清除，又該如
              何清除？且依惠民公司「一般作業流程作業注意
              事項」其「二、疏濬作業（五）」亦規定「自動
              水閘門如需掀起，人員進入作業，因 (為『應』
              之誤)注意閘門是否固定牢靠（最少兩道安全固
              定)，人員不可站立閘門底下避免固定鬆脫，閘
              門閉合，進出時小心快速」之規定；而在「三、
              噴漆作業」及「五、水閘門修復作業」中亦有類
              似之規定（參勞檢所上開函附資料），足認惠民
              公司亦有使人員進入水閘門下方工作之情形，是
              被告此部分之辯解，亦不足採。
    （五）按受僱人服勞務，其生命、身體、健康有受危害之虞
          者，僱用人應按其情形為必要之預防；雇主對於僱用
          之勞工，應預防職業上災害，建立適當之工作環境及
          福利設施。其有關安全衛生及福利事項，依有關法律
          之規定。民法第483條之1、勞動基準法第8條分別定
          有明文。被告係惠民公司總經理，亦為實際負責人，
          此經被告自承在卷，是被告即屬勞動基準法第2條第2
          款、勞工安全衛生法第2條第2項所定之事業經營負責
          人，即為雇主，自應有預防職業上災害、建立適當工
          作業境之注意義務。雖本件事故之發生，係支撐水閘
          門之木材脫落，而使水閘門滑落夾及被害人致死，就
          水閘門「滑落」之情形，是否有勞工安全衛生設施規
          則第九章第二節「物體飛落防止」之適用乙節，主管
          機關之行政院勞工委員會亦認為不適用，此有該會94
          年1月26日勞檢5字第0940002461號函可參。而依文義
          解釋，「飛落」二字亦實難涵蓋本件水閘門「滑落」
          之情形，故難論以違反勞工安全衛生法第5條之責任
          。然勞工安全衛生法第5條各款所定情形，及主管機
          關依該條規定所訂定之勞工安全衛生設施規則，均屬
          立法機關或勞工主管機關就此等勞動活動所帶來之風
          險，斟酌各種勞動活動之危險方式與危險程度，以避
          免此等風險產生過度之損害，而訂立之「注意規則」
          。行為人之行為，若違反此等注意規則，而怠於履行
          此等注意規則所提示之注意者，通常即可認定該行為
          具有客觀注意義務違反性，而具有行為不法。然此等
          注意規則所提示之注意要求，僅屬客觀上最低限度之
          注意義務，行為人縱未違反此等注意規則，惟卻違背
          社會所共認之行為準則，而不保持依據客觀情狀所應
          有之注意，仍有違反注意義務之行為不法。惠民公司
          既有令勞工在具有滑落危險之水閘門下方工作，而使
          受僱之勞工之生命、身體、健康有受危害之虞，而有
          發生職業災害之危險，身為惠民公司經營負責人之被
          告，自有為預防職業災害措施之義務。而以木樁撐開
          水閘門之方式，既經惠民公司「一般作業流程作業注
          意事項」所明訂，更係行之有年之作業方式，且所需
          木料費用，均係由惠民公司帳目支出，已如前述。被
          告亦自承相關木料核銷均須經由其蓋章核定，則被告
          自不能空言諉為不知。被告既知悉此節，自當為身處
          此等危險工作環境之員工，提供足夠之安全設備與預
          防措施，以預防職業災害之發生。惟被告竟未積極履
          行此一注意義務，僅提供木料供勞工撐開水閘門從事
          一般檢查與清除雜物之工作，而被害人李春男亦係在
          此等情形下，進入上開編號155號之水閘門下方清除
          雜物，致於支撐水閘門之木樁鬆脫時走避不及，慘遭
          夾斃，且果若被告能確實提供足夠之安全設備以防止
          水閘門於勞工進入工作時滑落，當不至於發生本件職
          業災害，是被告之注意義務違反行為，與被害人之死
          亡結果間，具有因果關係。被告犯行，已堪認定。
二、按被告甲○○既係惠民公司總經理，亦為事業經營負責人，
    就提供足夠之安全設備並採取有效之預防職業災害發生之措
    施，自屬其業務上所應反覆實施之作為義務，其竟疏於作為
    ，致被害人李春男死亡，則核其所為，應係犯刑法第276條
    第2項、第1項之業務上過失致人於死罪。爰審酌被告身為事
    業經營負責人，竟疏於注意預防職業災害之發生，僅提供廉
    價之木料作為支撐水閘門之設備，以致發生本件職業災害，
    更致被害人死亡之結果，其犯罪所生之損害重大，且於犯後
    猶矢口否認犯行，惟被告於犯後業已與被害人家屬以新台幣
    630萬元達成和解，足見其賠償之誠，犯後態度尚佳等一切
    情狀，判處如主文所示之刑，並諭知易科罰金之折算標準。
    並審酌被告未曾受有期徒刑以上刑之宣告，素行尚稱良好，
    有臺灣高雄地方法院檢察署刑事資料查註紀錄表及臺灣高等
    法院被告前案紀錄表各乙份在卷足憑，其因一時疏失，致觸
    刑章，惡性非重，且經此教訓，當知警惕，應無再犯之虞，
    所宣告之刑以暫不執行為適當等情狀，併宣告緩刑二年，以
    自勵自新。
據上論斷，應依刑事訴訟法第299條第1項前段、刑法第276條第
2項、第1項、第41條第1項前段、第74條第1款，罰金罰鍰提高標
準條例第1條前段、第2條，判決如主文。
本案經檢察官戊○○到庭執行職務。
中    華    民    國    95    年    5     月    26    日
                  刑事第九庭    審判長法  官   張世賢
                                      法  官   陳建和
                                      法  官   王啟明
以上正本證明與原本無異。
如不服本判決，應於收受送達後10日內向本院提出上訴書狀。
中    華    民    國    95    年    5     月    26    日
                                      書記官   陳心儀
附錄所犯法條:
中華民國刑法第276條
(過失致死罪) 因過失致人於死者，處2年以下有期徒刑、拘役或
2千元以下罰金。
從事業務之人，因業務上之過失犯前項之罪者，處5年以下有期
徒刑或拘役，得併科3千元以下罰金。


司法院資訊處製作；財團法人民間司法改革基金會備份。
